---
title: "Árboles de Decisión - Laboratorio 4"
output:
  html_document:
    df_print: paged
---

```{r paquetes, message=FALSE, warning=FALSE}
library(GGally)
library(nortest)
library(dplyr)
library(tidyverse)
library(rpart)
library(caret)
library(rpart.plot)
library(randomForest)
```

```{r carga de datos}
load("datos/listings_modificado.RData")
ls()
```

```{r log_price}
listings$log_price <- log(listings$price)
summary(listings$log_price)
```

```{r agrupar categóricas útiles}
categoricas <- c(
  "room_type",
  "property_type",
  "neighbourhood",
  "city",
  "host_is_superhost",
  "instant_bookable",
  "bathroom_type"
)
listings[categoricas] <- lapply(listings[categoricas], as.factor)
```

---

## Punto 1: División de datos (mismos conjuntos que regresión lineal)

```{r dividir conjuntos de datos}
set.seed(123)
n <- nrow(listings)
train_data <- sample(1:n, size = 0.7 * n)
train <- listings[train_data, ]
test <- listings[-train_data, ]

cat("Observaciones en train:", nrow(train), "\n")
cat("Observaciones en test:", nrow(test), "\n")
```

Se utiliza la misma semilla (123) y la misma proporción 70/30 que en la entrega anterior de regresión lineal, garantizando que las comparaciones entre algoritmos sean válidas sobre los mismos datos.

---

## Punto 2: Árbol de regresión para predecir el precio por noche

### Árbol exploratorio con muestra

```{r arbol_exploratorio}
set.seed(123)
sample_index <- sample(1:nrow(listings), 5000)
listings_sample <- listings[sample_index, ]

arbol1 <- rpart(price ~
  accommodates +
  bathrooms_num +
  bedrooms +
  beds +
  host_response_rate +
  host_acceptance_rate +
  calculated_host_listings_count +
  number_of_reviews +
  reviews_per_month +
  review_scores_rating +
  minimum_nights +
  availability_365 +
  room_type +
  host_is_superhost +
  instant_bookable +
  bathroom_type,
  data = listings_sample)

rpart.plot(arbol1)
```

Fue necesario trabajar con una muestra de 5,000 observaciones porque el dataset completo generaba un stack overflow en RStudio al intentar graficar. Se seleccionaron las variables numéricas y categóricas más relevantes según el análisis exploratorio previo.

Se puede observar que las variables más importantes son: `room_type`, `availability_365`, `beds` y `calculated_host_listings_count`. Otras variables como `minimum_nights` y `host_acceptance_rate` también aparecen en el árbol, aunque con menor importancia.

### Árbol de regresión con datos de entrenamiento (modelo completo)

```{r primer árbol con datos de entrenamiento}
modelo1 <- rpart(price ~
  accommodates +
  bathrooms_num +
  bedrooms +
  beds +
  host_response_rate +
  host_acceptance_rate +
  calculated_host_listings_count +
  number_of_reviews +
  reviews_per_month +
  review_scores_rating +
  minimum_nights +
  availability_365 +
  room_type +
  host_is_superhost +
  instant_bookable +
  bathroom_type,
  data = train)

rpart.plot(modelo1, main = "Árbol de Regresión - Profundidad Default")
```

---

## Punto 3: Predicción y análisis del modelo base

```{r predicciones y evaluación modelo1}
# Predicción en test
predModelo1 <- predict(modelo1, newdata = test)

# Métricas en test
rmseModelo1test <- RMSE(predModelo1, test$price)
mseModelo1test <- mean((predModelo1 - test$price)^2)
r2Modelo1test <- cor(predModelo1, test$price)^2

# Predicción en train
predModelo1Train <- predict(modelo1, newdata = train)

# Métricas en train
rmseModelo1train <- RMSE(predModelo1Train, train$price)
mseModelo1train <- mean((predModelo1Train - train$price)^2)
r2Modelo1train <- cor(predModelo1Train, train$price)^2

# Resultados
cat("=== Modelo 1 (profundidad default) ===\n")
cat("RMSE Test: ", rmseModelo1test, "\n")
cat("MSE Test:  ", mseModelo1test, "\n")
cat("R² Test:   ", r2Modelo1test, "\n")
cat("RMSE Train:", rmseModelo1train, "\n")
cat("MSE Train: ", mseModelo1train, "\n")
cat("R² Train:  ", r2Modelo1train, "\n")
cat("Diferencia relativa RMSE (%):",
    abs(rmseModelo1test - rmseModelo1train) / rmseModelo1train * 100, "\n")
```

```{r gráfica predicción modelo1}
plot(test$price, col = "blue", main = "Modelo 1 - Predicciones vs Valores Originales",
     ylab = "Precio", xlab = "Observación")
points(predModelo1, col = "red")
legend("topright",
       legend = c("Original", "Predicción"),
       col = c("blue", "red"),
       pch = 1, cex = 0.8)
```

El modelo base muestra un RMSE razonable y la diferencia porcentual entre train y test indica que no hay overfitting significativo. Sin embargo, en el gráfico se observa que el modelo tiene dificultades para predecir los valores de precio muy altos, lo cual es esperable ya que los árboles de regresión predicen promedios de nodos y tienden a subestimar los valores extremos.

---

## Punto 4: Modelos con diferentes profundidades

### Validación cruzada para encontrar la profundidad óptima

```{r validación cruzada para profundidad}
controlcv <- trainControl(method = "cv", number = 5)
profundidades <- data.frame(maxdepth = c(2, 3, 4, 5, 6, 8, 10))

modelo_depth <- train(price ~
  accommodates +
  bathrooms_num +
  bedrooms +
  beds +
  host_response_rate +
  host_acceptance_rate +
  calculated_host_listings_count +
  number_of_reviews +
  reviews_per_month +
  review_scores_rating +
  minimum_nights +
  availability_365 +
  room_type +
  host_is_superhost +
  instant_bookable +
  bathroom_type,
  data = train,
  method = "rpart2",
  tuneGrid = profundidades,
  trControl = controlcv,
  metric = "RMSE"
)

modelo_depth
plot(modelo_depth)
```

La validación cruzada con 5 folds permite identificar la profundidad óptima evaluando el RMSE en datos no vistos durante el entrenamiento. El gráfico muestra cómo varía el RMSE según la profundidad del árbol.

### Modelo 2: Profundidad 3

```{r modelo 2 - profundidad 3}
modelo2 <- rpart(price ~
  accommodates + bathrooms_num + bedrooms + beds +
  host_response_rate + host_acceptance_rate +
  calculated_host_listings_count + number_of_reviews +
  reviews_per_month + review_scores_rating +
  minimum_nights + availability_365 +
  room_type + host_is_superhost + instant_bookable + bathroom_type,
  data = train,
  method = "anova",
  control = rpart.control(maxdepth = 3)
)
rpart.plot(modelo2, main = "Árbol de Regresión - Profundidad 3")
```

```{r evaluación modelo 2}
predModelo2 <- predict(modelo2, newdata = test)
rmseModelo2test <- RMSE(predModelo2, test$price)
mseModelo2test <- mean((predModelo2 - test$price)^2)
r2Modelo2test <- cor(predModelo2, test$price)^2

predModelo2Train <- predict(modelo2, newdata = train)
rmseModelo2train <- RMSE(predModelo2Train, train$price)
mseModelo2train <- mean((predModelo2Train - train$price)^2)

cat("=== Modelo 2 (profundidad 3) ===\n")
cat("RMSE Test: ", rmseModelo2test, "\n")
cat("MSE Test:  ", mseModelo2test, "\n")
cat("R² Test:   ", r2Modelo2test, "\n")
cat("RMSE Train:", rmseModelo2train, "\n")
cat("Diferencia relativa RMSE (%):",
    abs(rmseModelo2test - rmseModelo2train) / rmseModelo2train * 100, "\n")
```

### Modelo 3: Profundidad 6

```{r modelo 3 - profundidad 6}
modelo3 <- rpart(price ~
  accommodates + bathrooms_num + bedrooms + beds +
  host_response_rate + host_acceptance_rate +
  calculated_host_listings_count + number_of_reviews +
  reviews_per_month + review_scores_rating +
  minimum_nights + availability_365 +
  room_type + host_is_superhost + instant_bookable + bathroom_type,
  data = train,
  method = "anova",
  control = rpart.control(maxdepth = 6)
)
rpart.plot(modelo3, main = "Árbol de Regresión - Profundidad 6")
```

```{r evaluación modelo 3}
predModelo3 <- predict(modelo3, newdata = test)
rmseModelo3test <- RMSE(predModelo3, test$price)
mseModelo3test <- mean((predModelo3 - test$price)^2)
r2Modelo3test <- cor(predModelo3, test$price)^2

predModelo3Train <- predict(modelo3, newdata = train)
rmseModelo3train <- RMSE(predModelo3Train, train$price)
mseModelo3train <- mean((predModelo3Train - train$price)^2)

cat("=== Modelo 3 (profundidad 6) ===\n")
cat("RMSE Test: ", rmseModelo3test, "\n")
cat("MSE Test:  ", mseModelo3test, "\n")
cat("R² Test:   ", r2Modelo3test, "\n")
cat("RMSE Train:", rmseModelo3train, "\n")
cat("Diferencia relativa RMSE (%):",
    abs(rmseModelo3test - rmseModelo3train) / rmseModelo3train * 100, "\n")
```

### Modelo 4: Profundidad 9

```{r modelo 4 - profundidad 9}
modelo4 <- rpart(price ~
  accommodates + bathrooms_num + bedrooms + beds +
  host_response_rate + host_acceptance_rate +
  calculated_host_listings_count + number_of_reviews +
  reviews_per_month + review_scores_rating +
  minimum_nights + availability_365 +
  room_type + host_is_superhost + instant_bookable + bathroom_type,
  data = train,
  method = "anova",
  control = rpart.control(maxdepth = 9)
)
rpart.plot(modelo4, main = "Árbol de Regresión - Profundidad 9")
```

```{r evaluación modelo 4}
predModelo4 <- predict(modelo4, newdata = test)
rmseModelo4test <- RMSE(predModelo4, test$price)
mseModelo4test <- mean((predModelo4 - test$price)^2)
r2Modelo4test <- cor(predModelo4, test$price)^2

predModelo4Train <- predict(modelo4, newdata = train)
rmseModelo4train <- RMSE(predModelo4Train, train$price)
mseModelo4train <- mean((predModelo4Train - train$price)^2)

cat("=== Modelo 4 (profundidad 9) ===\n")
cat("RMSE Test: ", rmseModelo4test, "\n")
cat("MSE Test:  ", mseModelo4test, "\n")
cat("R² Test:   ", r2Modelo4test, "\n")
cat("RMSE Train:", rmseModelo4train, "\n")
cat("Diferencia relativa RMSE (%):",
    abs(rmseModelo4test - rmseModelo4train) / rmseModelo4train * 100, "\n")
```

### Resumen comparativo de árboles de regresión

```{r resumen comparación árboles de regresión}
resumen_arboles <- data.frame(
  Modelo = c("Modelo1 (default)", "Modelo2 (prof=3)",
             "Modelo3 (prof=6)", "Modelo4 (prof=9)"),
  RMSE_Test = c(rmseModelo1test, rmseModelo2test,
                rmseModelo3test, rmseModelo4test),
  RMSE_Train = c(rmseModelo1train, rmseModelo2train,
                 rmseModelo3train, rmseModelo4train),
  MSE_Test = c(mseModelo1test, mseModelo2test,
               mseModelo3test, mseModelo4test),
  R2_Test = c(r2Modelo1test, r2Modelo2test,
              r2Modelo3test, r2Modelo4test)
)

print(resumen_arboles)

# Identificar el mejor modelo
mejor_idx <- which.min(resumen_arboles$RMSE_Test)
cat("\nMejor modelo de regresión por árbol:", resumen_arboles$Modelo[mejor_idx], "\n")
cat("Con RMSE Test:", resumen_arboles$RMSE_Test[mejor_idx], "\n")
cat("Con R² Test:", resumen_arboles$R2_Test[mejor_idx], "\n")
```

De los cuatro modelos, el que presente el menor RMSE en test con menor brecha respecto al train es considerado el mejor modelo, ya que generaliza mejor a datos nuevos sin sobreajustarse. A mayor profundidad, el modelo captura más patrones pero corre el riesgo de sobreajustarse (diferencia mayor entre RMSE de train y test). A menor profundidad, el modelo es más simple y generalizable pero puede no capturar relaciones importantes.

---

## Punto 5: Comparación con Regresión Lineal

<!-- 
ESPACIO RESERVADO: Aquí se debe insertar la comparación con el modelo de regresión lineal 
de la entrega anterior. Incluir:
- RMSE, MSE y R² del mejor modelo de regresión lineal
- Tabla comparativa entre regresión lineal y el mejor árbol de regresión
- Análisis de cuál algoritmo funcionó mejor y por qué
-->

```{r comparación con regresión lineal}
# TODO: Insertar aquí los resultados del modelo de regresión lineal de la entrega anterior
# Ejemplo de estructura esperada:
# rmse_reglineal <- <valor del lab anterior>
# r2_reglineal <- <valor del lab anterior>
#
# comparacion_reg <- data.frame(
#   Algoritmo = c("Regresión Lineal", "Mejor Árbol de Regresión"),
#   RMSE_Test = c(rmse_reglineal, resumen_arboles$RMSE_Test[mejor_idx]),
#   R2_Test = c(r2_reglineal, resumen_arboles$R2_Test[mejor_idx])
# )
# print(comparacion_reg)
```

---

## Punto 6: Creación de la variable categórica de precio

```{r exploración distribución de precios}
# Estadísticos descriptivos del precio
summary(listings$price)

# Percentiles clave para definir los límites
cuantiles <- quantile(listings$price, probs = c(0.25, 0.33, 0.50, 0.66, 0.75))
print(cuantiles)

# Histograma de la distribución del precio
hist(listings$price,
     breaks = 150,
     main = "Distribución del Precio por Noche",
     xlab = "Precio (USD)",
     ylab = "Frecuencia",
     col = "steelblue",
     xlim = c(0, 600))
abline(v = quantile(listings$price, 0.33), col = "orange", lwd = 2, lty = 2)
abline(v = quantile(listings$price, 0.66), col = "red", lwd = 2, lty = 2)
legend("topright",
       legend = c("Percentil 33", "Percentil 66"),
       col = c("orange", "red"),
       lty = 2, lwd = 2)
```

```{r crear variable categórica}
# Límites basados en los terciles (percentiles 33 y 66)
p33 <- quantile(listings$price, 0.33)
p66 <- quantile(listings$price, 0.66)

cat("Límite Económica: precio <=", p33, "\n")
cat("Límite Intermedia:", p33, "< precio <=", p66, "\n")
cat("Límite Cara: precio >", p66, "\n")

# Crear la variable en el dataset completo
listings$price_category <- cut(
  listings$price,
  breaks = c(-Inf, p33, p66, Inf),
  labels = c("Economica", "Intermedia", "Cara"),
  right = TRUE
)

# Verificar distribución de clases
cat("\nDistribución absoluta:\n")
print(table(listings$price_category))

cat("\nDistribución porcentual:\n")
print(round(prop.table(table(listings$price_category)) * 100, 1))

# Gráfico de barras de la distribución de categorías
barplot(table(listings$price_category),
        col = c("seagreen", "steelblue", "coral"),
        main = "Distribución de Categorías de Precio",
        ylab = "Cantidad de propiedades",
        xlab = "Categoría")
```

La variable `price_category` se definió usando los **terciles** de la distribución de precios (percentiles 33 y 66). Este criterio se justifica porque:

- Divide los datos en tres grupos con proporciones aproximadamente iguales (~33% cada uno), evitando clases desbalanceadas que perjudican el entrenamiento de los modelos de clasificación.
- Los límites reflejan la distribución real de los datos y no valores arbitrarios.
- Las propiedades por debajo del percentil 33 se clasifican como **Económicas**, entre el percentil 33 y 66 como **Intermedias**, y por encima del percentil 66 como **Caras**.

```{r propagar variable a train y test}
# Propagar price_category a train y test usando los índices originales
train$price_category <- listings$price_category[as.numeric(rownames(train))]
test$price_category <- listings$price_category[as.numeric(rownames(test))]

# Verificar ausencia de NAs
cat("NAs en train:", sum(is.na(train$price_category)), "\n")
cat("NAs en test: ", sum(is.na(test$price_category)), "\n")

# Verificar distribución en cada conjunto
cat("\nDistribución en Train:\n")
print(round(prop.table(table(train$price_category)) * 100, 1))

cat("\nDistribución en Test:\n")
print(round(prop.table(table(test$price_category)) * 100, 1))
```

---

## Punto 7: Árbol de Clasificación

Se excluyen `price` y `log_price` del modelo para evitar fuga de información (data leakage), ya que la variable respuesta `price_category` fue generada directamente a partir de `price`.

```{r árbol de clasificación}
set.seed(123)

arbol_clasificacion <- rpart(
  price_category ~
    accommodates +
    bathrooms_num +
    bedrooms +
    beds +
    host_response_rate +
    host_acceptance_rate +
    calculated_host_listings_count +
    number_of_reviews +
    reviews_per_month +
    review_scores_rating +
    minimum_nights +
    availability_365 +
    room_type +
    host_is_superhost +
    instant_bookable +
    bathroom_type,
  data = train,
  method = "class"
)

# Representación gráfica del árbol
rpart.plot(
  arbol_clasificacion,
  type = 4,
  extra = 104,
  main = "Árbol de Clasificación - Categoría de Precio"
)
```

```{r importancia de variables clasificación}
# Importancia de variables según el árbol de clasificación
importancia <- arbol_clasificacion$variable.importance
barplot(
  sort(importancia, decreasing = TRUE),
  las = 2,
  col = "steelblue",
  main = "Importancia de Variables - Árbol de Clasificación",
  ylab = "Importancia",
  cex.names = 0.8
)
```

Las variables más importantes para clasificar una propiedad como Económica, Intermedia o Cara son aquellas que el árbol selecciona en los primeros nodos de la división, que típicamente coinciden con `accommodates`, `bedrooms`, `beds` y `room_type`, variables directamente relacionadas con el tamaño y tipo de la propiedad. La representación gráfica del árbol muestra en cada nodo la clase predicha, la distribución de probabilidades entre las tres categorías y el porcentaje de observaciones que llega a ese nodo.

---

## Punto 8: Predicción con conjunto de prueba

```{r predicción y evaluación árbol de clasificación}
# Predicción sobre el conjunto de prueba
pred_clasificacion <- predict(arbol_clasificacion, newdata = test, type = "class")

# Matriz de confusión
conf_matrix <- confusionMatrix(pred_clasificacion, test$price_category)
print(conf_matrix)
```

---

## Punto 9: Análisis de la eficiencia con matriz de confusión

```{r análisis detallado matriz de confusión}
# Accuracy general
cat("=== Análisis de la Matriz de Confusión ===\n\n")
cat("Accuracy general:", conf_matrix$overall["Accuracy"], "\n")
cat("Kappa:", conf_matrix$overall["Kappa"], "\n\n")

# Métricas por clase
cat("Métricas por clase:\n")
print(conf_matrix$byClass[, c("Sensitivity", "Specificity", "Pos Pred Value", "Balanced Accuracy")])

# Tabla de confusión detallada para análisis de errores
cat("\nTabla de confusión (filas = predicción, columnas = real):\n")
tabla_conf <- conf_matrix$table
print(tabla_conf)

# Calcular errores por clase
cat("\n=== Análisis de errores por categoría ===\n")
for (clase in levels(test$price_category)) {
  total_real <- sum(tabla_conf[, clase])
  correctos <- tabla_conf[clase, clase]
  incorrectos <- total_real - correctos
  tasa_error <- incorrectos / total_real
  cat(paste0("\n", clase, ":\n"))
  cat("  Total real:", total_real, "\n")
  cat("  Clasificados correctamente:", correctos, "\n")
  cat("  Clasificados incorrectamente:", incorrectos, "\n")
  cat("  Tasa de error:", round(tasa_error * 100, 2), "%\n")
}

# Donde se equivocó más y menos
sensitivities <- conf_matrix$byClass[, "Sensitivity"]
cat("\n\nClase donde el modelo se equivocó MENOS (mayor Sensitivity):", 
    names(which.max(sensitivities)), 
    "con Sensitivity:", max(sensitivities), "\n")
cat("Clase donde el modelo se equivocó MÁS (menor Sensitivity):", 
    names(which.min(sensitivities)), 
    "con Sensitivity:", min(sensitivities), "\n")
```

```{r importancia errores}
cat("\n=== Importancia de los errores ===\n\n")
cat("Los errores entre categorías adyacentes (Económica-Intermedia o Intermedia-Cara)\n")
cat("son menos graves que los errores entre categorías extremas (Económica-Cara),\n")
cat("ya que confundir una propiedad económica con una cara tendría un impacto\n")
cat("significativo en la estrategia de precios de SmartStay Advisors.\n\n")

# Errores graves: confundir Económica con Cara o viceversa
errores_graves <- tabla_conf["Economica", "Cara"] + tabla_conf["Cara", "Economica"]
errores_totales <- sum(tabla_conf) - sum(diag(tabla_conf))
cat("Errores graves (Económica<->Cara):", errores_graves, "\n")
cat("Errores totales:", errores_totales, "\n")
cat("Proporción de errores graves:", round(errores_graves / errores_totales * 100, 2), "%\n")
```

El análisis de la matriz de confusión revela en qué categorías el modelo acierta más y en cuáles se confunde. Los errores entre categorías adyacentes son más frecuentes pero menos problemáticos que las confusiones entre Económica y Cara. Para SmartStay Advisors, confundir una propiedad cara con una económica podría significar recomendar propiedades sobrevaloradas a clientes con presupuesto limitado, mientras que el error inverso implicaría perder oportunidades de negocio en propiedades premium.

---

## Punto 10: Modelo con Validación Cruzada

```{r punto_10_validacion_cruzada}
# Configurar la validación cruzada (10-fold CV)
train_control <- trainControl(method = "cv", number = 10)

# Entrenar el modelo de clasificación con Validación Cruzada
set.seed(123)
modelo_cv <- train(
  price_category ~
    accommodates + bathrooms_num + bedrooms + beds +
    host_response_rate + host_acceptance_rate +
    calculated_host_listings_count + number_of_reviews +
    reviews_per_month + review_scores_rating +
    minimum_nights + availability_365 +
    room_type + host_is_superhost +
    instant_bookable + bathroom_type,
  data = train,
  method = "rpart",
  trControl = train_control,
  tuneLength = 10
)

# Ver el mejor modelo encontrado
print(modelo_cv)
plot(modelo_cv)

# Predecir con el nuevo modelo en el conjunto de prueba
pred_cv <- predict(modelo_cv, newdata = test)

# Generar la matriz de confusión para comparar
conf_matrix_cv <- confusionMatrix(pred_cv, test$price_category)
print(conf_matrix_cv)
```

```{r comparación modelo base vs CV}
cat("=== Comparación: Árbol base vs Validación Cruzada ===\n")
cat("Accuracy Árbol base:       ", conf_matrix$overall["Accuracy"], "\n")
cat("Accuracy Validación Cruzada:", conf_matrix_cv$overall["Accuracy"], "\n")
cat("Kappa Árbol base:          ", conf_matrix$overall["Kappa"], "\n")
cat("Kappa Validación Cruzada:  ", conf_matrix_cv$overall["Kappa"], "\n")

if (conf_matrix_cv$overall["Accuracy"] > conf_matrix$overall["Accuracy"]) {
  cat("\nEl modelo con validación cruzada obtuvo mejor accuracy.\n")
} else {
  cat("\nEl modelo base obtuvo igual o mejor accuracy que el modelo con validación cruzada.\n")
}
```

La validación cruzada con 10 folds permite encontrar el parámetro de complejidad (cp) óptimo, evaluando múltiples configuraciones del árbol sobre distintas particiones del conjunto de entrenamiento. Esto reduce el riesgo de sobreajuste respecto al modelo entrenado sin CV.

---

## Punto 11: Modelos de clasificación con diferentes profundidades

```{r clasificacion_profundidad_3}
# NOTA: Se usa cp=0.001 para que rpart no pode el árbol antes de alcanzar
# la profundidad deseada. Sin esto, rpart aplica cp=0.01 por defecto
# y todos los árboles terminan iguales.
set.seed(123)
modelo_clas_prof3 <- rpart(
  price_category ~
    accommodates + bathrooms_num + bedrooms + beds +
    host_response_rate + host_acceptance_rate +
    calculated_host_listings_count + number_of_reviews +
    reviews_per_month + review_scores_rating +
    minimum_nights + availability_365 +
    room_type + host_is_superhost +
    instant_bookable + bathroom_type,
  data = train,
  method = "class",
  control = rpart.control(maxdepth = 3, cp = 0.001)
)
rpart.plot(modelo_clas_prof3, main = "Clasificación - Profundidad 3")

pred_prof3 <- predict(modelo_clas_prof3, newdata = test, type = "class")
conf_matrix_prof3 <- confusionMatrix(pred_prof3, test$price_category)
cat("=== Profundidad 3 ===\n")
print(conf_matrix_prof3$overall[c("Accuracy", "Kappa")])
```

```{r clasificacion_profundidad_5}
set.seed(123)
modelo_clas_prof5 <- rpart(
  price_category ~
    accommodates + bathrooms_num + bedrooms + beds +
    host_response_rate + host_acceptance_rate +
    calculated_host_listings_count + number_of_reviews +
    reviews_per_month + review_scores_rating +
    minimum_nights + availability_365 +
    room_type + host_is_superhost +
    instant_bookable + bathroom_type,
  data = train,
  method = "class",
  control = rpart.control(maxdepth = 5, cp = 0.001)
)
rpart.plot(modelo_clas_prof5, main = "Clasificación - Profundidad 5")

pred_prof5 <- predict(modelo_clas_prof5, newdata = test, type = "class")
conf_matrix_prof5 <- confusionMatrix(pred_prof5, test$price_category)
cat("=== Profundidad 5 ===\n")
print(conf_matrix_prof5$overall[c("Accuracy", "Kappa")])
```

```{r clasificacion_profundidad_8}
set.seed(123)
modelo_clas_prof8 <- rpart(
  price_category ~
    accommodates + bathrooms_num + bedrooms + beds +
    host_response_rate + host_acceptance_rate +
    calculated_host_listings_count + number_of_reviews +
    reviews_per_month + review_scores_rating +
    minimum_nights + availability_365 +
    room_type + host_is_superhost +
    instant_bookable + bathroom_type,
  data = train,
  method = "class",
  control = rpart.control(maxdepth = 8, cp = 0.001)
)
rpart.plot(modelo_clas_prof8, main = "Clasificación - Profundidad 8")

pred_prof8 <- predict(modelo_clas_prof8, newdata = test, type = "class")
conf_matrix_prof8 <- confusionMatrix(pred_prof8, test$price_category)
cat("=== Profundidad 8 ===\n")
print(conf_matrix_prof8$overall[c("Accuracy", "Kappa")])
```

```{r clasificacion_profundidad_10}
set.seed(123)
modelo_clas_prof10 <- rpart(
  price_category ~
    accommodates + bathrooms_num + bedrooms + beds +
    host_response_rate + host_acceptance_rate +
    calculated_host_listings_count + number_of_reviews +
    reviews_per_month + review_scores_rating +
    minimum_nights + availability_365 +
    room_type + host_is_superhost +
    instant_bookable + bathroom_type,
  data = train,
  method = "class",
  control = rpart.control(maxdepth = 10, cp = 0.001)
)
rpart.plot(modelo_clas_prof10, main = "Clasificación - Profundidad 10")

pred_prof10 <- predict(modelo_clas_prof10, newdata = test, type = "class")
conf_matrix_prof10 <- confusionMatrix(pred_prof10, test$price_category)
cat("=== Profundidad 10 ===\n")
print(conf_matrix_prof10$overall[c("Accuracy", "Kappa")])
```

### Resumen comparativo de árboles de clasificación

```{r resumen clasificación profundidades}
resumen_clasificacion <- data.frame(
  Modelo = c("Árbol base (default)", "Profundidad 3", "Profundidad 5", 
             "Profundidad 8", "Profundidad 10", "Validación Cruzada"),
  Accuracy = c(
    conf_matrix$overall["Accuracy"],
    conf_matrix_prof3$overall["Accuracy"],
    conf_matrix_prof5$overall["Accuracy"],
    conf_matrix_prof8$overall["Accuracy"],
    conf_matrix_prof10$overall["Accuracy"],
    conf_matrix_cv$overall["Accuracy"]
  ),
  Kappa = c(
    conf_matrix$overall["Kappa"],
    conf_matrix_prof3$overall["Kappa"],
    conf_matrix_prof5$overall["Kappa"],
    conf_matrix_prof8$overall["Kappa"],
    conf_matrix_prof10$overall["Kappa"],
    conf_matrix_cv$overall["Kappa"]
  )
)

print(resumen_clasificacion)

mejor_clas_idx <- which.max(resumen_clasificacion$Accuracy)
cat("\nMejor modelo de clasificación:", resumen_clasificacion$Modelo[mejor_clas_idx], "\n")
cat("Con Accuracy:", resumen_clasificacion$Accuracy[mejor_clas_idx], "\n")
cat("Con Kappa:", resumen_clasificacion$Kappa[mejor_clas_idx], "\n")
```

Se evaluaron árboles de clasificación con profundidades de 3, 5, 8 y 10 además del modelo base y el modelo con validación cruzada. Un árbol poco profundo (3) es muy simple y puede subajustar, mientras que uno muy profundo (10) captura más reglas pero puede sobreajustarse. El modelo con el mayor accuracy en el conjunto de prueba es el que mejor generaliza.

---

## Punto 12: Random Forest

### 12a. Random Forest para Regresión (predicción del precio)

```{r random forest regresión, warning=FALSE}
set.seed(123)

# Seleccionar solo las columnas necesarias para evitar problemas con factores de muchos niveles
vars_modelo <- c("price", "accommodates", "bathrooms_num", "bedrooms", "beds",
                 "host_response_rate", "host_acceptance_rate",
                 "calculated_host_listings_count", "number_of_reviews",
                 "reviews_per_month", "review_scores_rating",
                 "minimum_nights", "availability_365",
                 "room_type", "host_is_superhost", "instant_bookable", "bathroom_type")

train_rf <- train[, vars_modelo]
test_rf <- test[, vars_modelo]

# Eliminar filas con NA en train y test para Random Forest
train_rf <- na.omit(train_rf)
test_rf <- na.omit(test_rf)

# Usar una muestra del train para que RF no tarde demasiado con datasets grandes
if (nrow(train_rf) > 10000) {
  set.seed(123)
  sample_rf <- sample(1:nrow(train_rf), 10000)
  train_rf_sample <- train_rf[sample_rf, ]
  cat("Se usó una muestra de 10,000 observaciones para Random Forest (de", nrow(train_rf), "totales)\n")
} else {
  train_rf_sample <- train_rf
}

rf_regresion <- randomForest(
  price ~ .,
  data = train_rf_sample,
  ntree = 100,
  na.action = na.omit
)

print(rf_regresion)

# Importancia de variables (se entrena un modelo pequeño aparte para calcularla)
rf_imp <- randomForest(price ~ ., data = train_rf_sample, ntree = 30, importance = TRUE)
varImpPlot(rf_imp, main = "Importancia de Variables - RF Regresión")
```

```{r evaluación RF regresión}
# Predicción en test
pred_rf_reg <- predict(rf_regresion, newdata = test_rf)

# Métricas
rmse_rf_test <- RMSE(pred_rf_reg, test_rf$price)
mse_rf_test <- mean((pred_rf_reg - test_rf$price)^2)
r2_rf_test <- cor(pred_rf_reg, test_rf$price)^2

# Predicción en train
pred_rf_train <- predict(rf_regresion, newdata = train_rf)
rmse_rf_train <- RMSE(pred_rf_train, train_rf$price)

cat("=== Random Forest - Regresión ===\n")
cat("RMSE Test: ", rmse_rf_test, "\n")
cat("MSE Test:  ", mse_rf_test, "\n")
cat("R² Test:   ", r2_rf_test, "\n")
cat("RMSE Train:", rmse_rf_train, "\n")
cat("Diferencia relativa RMSE (%):",
    abs(rmse_rf_test - rmse_rf_train) / rmse_rf_train * 100, "\n")
```

```{r gráfica RF regresión}
plot(test_rf$price, col = "blue", 
     main = "Random Forest Regresión - Predicciones vs Valores Originales",
     ylab = "Precio", xlab = "Observación")
points(pred_rf_reg, col = "red")
legend("topright",
       legend = c("Original", "Predicción"),
       col = c("blue", "red"),
       pch = 1, cex = 0.8)
```

### 12b. Random Forest para Clasificación

```{r random forest clasificación, warning=FALSE}
set.seed(123)

vars_clas <- c("price_category", "accommodates", "bathrooms_num", "bedrooms", "beds",
               "host_response_rate", "host_acceptance_rate",
               "calculated_host_listings_count", "number_of_reviews",
               "reviews_per_month", "review_scores_rating",
               "minimum_nights", "availability_365",
               "room_type", "host_is_superhost", "instant_bookable", "bathroom_type")

train_rf_clas <- train[, vars_clas]
test_rf_clas <- test[, vars_clas]

# Eliminar filas con NA
train_rf_clas <- na.omit(train_rf_clas)
test_rf_clas <- na.omit(test_rf_clas)

# Usar muestra si el dataset es muy grande
if (nrow(train_rf_clas) > 10000) {
  set.seed(123)
  sample_rf_clas <- sample(1:nrow(train_rf_clas), 10000)
  train_rf_clas_sample <- train_rf_clas[sample_rf_clas, ]
  cat("Se usó una muestra de 10,000 observaciones para RF Clasificación\n")
} else {
  train_rf_clas_sample <- train_rf_clas
}

rf_clasificacion <- randomForest(
  price_category ~ .,
  data = train_rf_clas_sample,
  ntree = 100,
  na.action = na.omit
)

print(rf_clasificacion)

# Importancia de variables (modelo pequeño aparte)
rf_imp_clas <- randomForest(price_category ~ ., data = train_rf_clas_sample, ntree = 30, importance = TRUE)
varImpPlot(rf_imp_clas, main = "Importancia de Variables - RF Clasificación")
```

```{r evaluación RF clasificación}
# Predicción en test
pred_rf_clas <- predict(rf_clasificacion, newdata = test_rf_clas)

# Matriz de confusión
conf_matrix_rf <- confusionMatrix(pred_rf_clas, test_rf_clas$price_category)
print(conf_matrix_rf)
```

```{r análisis RF clasificación}
cat("=== Análisis de la Matriz de Confusión - Random Forest ===\n\n")
cat("Accuracy:", conf_matrix_rf$overall["Accuracy"], "\n")
cat("Kappa:", conf_matrix_rf$overall["Kappa"], "\n\n")

cat("Métricas por clase:\n")
print(conf_matrix_rf$byClass[, c("Sensitivity", "Specificity", "Pos Pred Value", "Balanced Accuracy")])

# Análisis de errores graves
tabla_rf <- conf_matrix_rf$table
errores_graves_rf <- tabla_rf["Economica", "Cara"] + tabla_rf["Cara", "Economica"]
errores_totales_rf <- sum(tabla_rf) - sum(diag(tabla_rf))
cat("\nErrores graves (Económica<->Cara):", errores_graves_rf, "\n")
cat("Errores totales:", errores_totales_rf, "\n")
cat("Proporción de errores graves:", round(errores_graves_rf / errores_totales_rf * 100, 2), "%\n")
```

### 12c. Random Forest con diferentes números de árboles

```{r RF con diferentes ntree, warning=FALSE}
set.seed(123)

ntrees <- c(25, 50, 100, 150, 200)
resultados_rf <- data.frame(
  ntree = integer(),
  Accuracy = numeric(),
  Kappa = numeric(),
  RMSE_reg = numeric()
)

for (nt in ntrees) {
  cat("Entrenando RF con ntree =", nt, "...\n")
  
  # Clasificación (usando la muestra)
  rf_temp_clas <- randomForest(price_category ~ ., data = train_rf_clas_sample, ntree = nt, na.action = na.omit)
  pred_temp_clas <- predict(rf_temp_clas, newdata = test_rf_clas)
  cm_temp <- confusionMatrix(pred_temp_clas, test_rf_clas$price_category)
  
  # Regresión (usando la muestra)
  rf_temp_reg <- randomForest(price ~ ., data = train_rf_sample, ntree = nt, na.action = na.omit)
  pred_temp_reg <- predict(rf_temp_reg, newdata = test_rf)
  rmse_temp <- RMSE(pred_temp_reg, test_rf$price)
  
  resultados_rf <- rbind(resultados_rf, data.frame(
    ntree = nt,
    Accuracy = cm_temp$overall["Accuracy"],
    Kappa = cm_temp$overall["Kappa"],
    RMSE_reg = rmse_temp
  ))
}

print(resultados_rf)

# Gráficos de convergencia
par(mfrow = c(1, 2))
plot(resultados_rf$ntree, resultados_rf$Accuracy, type = "b", col = "blue",
     main = "Accuracy vs Número de Árboles", xlab = "ntree", ylab = "Accuracy", pch = 16)
plot(resultados_rf$ntree, resultados_rf$RMSE_reg, type = "b", col = "red",
     main = "RMSE vs Número de Árboles", xlab = "ntree", ylab = "RMSE", pch = 16)
par(mfrow = c(1, 1))
```

Random Forest agrega múltiples árboles de decisión entrenados con submuestras aleatorias de los datos y subconjuntos de variables, lo que reduce la varianza y el sobreajuste. En general, a medida que aumenta el número de árboles, el rendimiento se estabiliza. Se observa que después de cierto punto, agregar más árboles no mejora significativamente ni el accuracy ni el RMSE.

---

## Comparación Final entre Algoritmos

### Comparación de modelos de regresión (predicción de precio)

```{r comparación final regresión}
cat("=== COMPARACIÓN FINAL - MODELOS DE REGRESIÓN ===\n\n")

comparacion_regresion <- data.frame(
  Algoritmo = c(
    paste("Mejor Árbol Regresión (", resumen_arboles$Modelo[mejor_idx], ")"),
    "Random Forest (100 árboles)"
  ),
  RMSE_Test = c(
    resumen_arboles$RMSE_Test[mejor_idx],
    rmse_rf_test
  ),
  R2_Test = c(
    resumen_arboles$R2_Test[mejor_idx],
    r2_rf_test
  )
)

# TODO: Descomentar y agregar valores del lab anterior para regresión lineal
# comparacion_regresion <- rbind(
#   data.frame(Algoritmo = "Regresión Lineal", RMSE_Test = rmse_reglineal, R2_Test = r2_reglineal),
#   comparacion_regresion
# )

print(comparacion_regresion)

cat("\n--- Análisis ---\n")
mejor_reg_idx <- which.min(comparacion_regresion$RMSE_Test)
cat("El mejor algoritmo para predecir el precio es:", comparacion_regresion$Algoritmo[mejor_reg_idx], "\n")
cat("Con RMSE:", comparacion_regresion$RMSE_Test[mejor_reg_idx], "\n")
cat("Con R²:", comparacion_regresion$R2_Test[mejor_reg_idx], "\n")
```

### Comparación de modelos de clasificación

```{r comparación final clasificación}
cat("=== COMPARACIÓN FINAL - MODELOS DE CLASIFICACIÓN ===\n\n")

comparacion_clasificacion <- data.frame(
  Algoritmo = c(
    "Árbol de Clasificación (base)",
    paste("Mejor Árbol por profundidad (", resumen_clasificacion$Modelo[mejor_clas_idx], ")"),
    "Árbol con Validación Cruzada",
    "Random Forest (100 árboles)"
  ),
  Accuracy = c(
    conf_matrix$overall["Accuracy"],
    resumen_clasificacion$Accuracy[mejor_clas_idx],
    conf_matrix_cv$overall["Accuracy"],
    conf_matrix_rf$overall["Accuracy"]
  ),
  Kappa = c(
    conf_matrix$overall["Kappa"],
    resumen_clasificacion$Kappa[mejor_clas_idx],
    conf_matrix_cv$overall["Kappa"],
    conf_matrix_rf$overall["Kappa"]
  )
)

print(comparacion_clasificacion)

cat("\n--- Análisis ---\n")
mejor_clas_final <- which.max(comparacion_clasificacion$Accuracy)
cat("El mejor algoritmo para clasificar propiedades es:", comparacion_clasificacion$Algoritmo[mejor_clas_final], "\n")
cat("Con Accuracy:", comparacion_clasificacion$Accuracy[mejor_clas_final], "\n")
cat("Con Kappa:", comparacion_clasificacion$Kappa[mejor_clas_final], "\n")
```

### Conclusiones Generales

```{r conclusiones}
cat("=== CONCLUSIONES GENERALES ===\n\n")

cat("1. REGRESIÓN (predicción del precio por noche):\n")
cat("   - Los árboles de regresión simples tienen dificultad para capturar la variabilidad\n")
cat("     de precios extremos, ya que predicen promedios por nodo.\n")
cat("   - Random Forest mejora considerablemente al combinar múltiples árboles,\n")
cat("     reduciendo tanto el sesgo como la varianza.\n")
cat("   - La profundidad del árbol afecta directamente el balance sesgo-varianza.\n\n")

cat("2. CLASIFICACIÓN (categoría de precio):\n")
cat("   - La variable respuesta basada en terciles permite clases balanceadas.\n")
cat("   - Los errores se concentran principalmente entre categorías adyacentes.\n")
cat("   - Random Forest típicamente supera a los árboles individuales en accuracy.\n")
cat("   - La validación cruzada ayuda a encontrar hiperparámetros óptimos.\n\n")

cat("3. PARA SMARTSTAY ADVISORS:\n")
cat("   - Para estimar precios: utilizar el modelo con menor RMSE.\n")
cat("   - Para clasificar propiedades: utilizar el modelo con mayor accuracy.\n")
cat("   - Las variables más influyentes (accommodates, bedrooms, room_type)\n")
cat("     son las que SmartStay debería priorizar al analizar propiedades.\n")
```
