---
title: "Árboles de Decisión - Laboratorio 4"
output:
  html_document:
    df_print: paged
---

```{r paquetes}
library(GGally)
library(nortest)
library(dplyr)
library(tidyverse)
library(rpart)
library(caret)
library(discretization)
library(rpart.plot)
```

```{r carga de datos}
load("datos/listings_modificado.RData")
ls()
```

```{r log_price}
listings$log_price <- log(listings$price)
summary(listings$log_price)
```

```{r agrupar categóricas útiles}
categoricas <- c(
  "room_type",
  "property_type",
  "neighbourhood",
  "city",
  "host_is_superhost",
  "instant_bookable",
  "bathroom_type"
)

listings[categoricas] <- lapply(listings[categoricas], as.factor)
```

---

## Punto 1: División de datos (mismos conjuntos que regresión lineal)

```{r dividir conjuntos de datos}
set.seed(123)

n <- nrow(listings)
train_data <- sample(1:n, size = 0.7*n)

train <- listings[train_data, ]
test  <- listings[-train_data, ]
```

Se utiliza la misma semilla (123) y la misma proporción 70/30 que en la entrega anterior de regresión lineal, garantizando que las comparaciones entre algoritmos sean válidas sobre los mismos datos.

---

## Punto 2: Árbol de regresión exploratorio con muestra

```{r arbol_exploratorio}
set.seed(123)

sample_index    <- sample(1:nrow(listings), 5000)
listings_sample <- listings[sample_index, ]

arbol1 <- rpart(price ~ 
  accommodates +
  bathrooms_num +
  bedrooms +
  beds +
  host_response_rate +
  host_acceptance_rate +
  calculated_host_listings_count +
  number_of_reviews +
  reviews_per_month +
  review_scores_rating +
  minimum_nights +
  availability_365 +
  room_type +
  host_is_superhost +
  instant_bookable +
  bathroom_type,
  data = listings_sample)

rpart.plot(arbol1)
```

Fue necesario trabajar con una muestra de 5,000 observaciones porque el dataset completo generaba un stack overflow en RStudio al intentar graficar. Se seleccionaron las variables numéricas y categóricas más relevantes según el análisis exploratorio previo.

Se puede observar que las variables más importantes son: `room_type`, `availability_365`, `beds` y `calculated_host_listings_count`. Otras variables como `minimum_nights` y `host_acceptance_rate` también aparecen en el árbol, aunque con menor importancia.

---

## Punto 2: Árbol de regresión con datos de entrenamiento (modelo completo)

```{r primer árbol con datos de entrenamiento}
modelo1 <- rpart(price ~ 
  accommodates +
  bathrooms_num +
  bedrooms +
  beds +
  host_response_rate +
  host_acceptance_rate +
  calculated_host_listings_count +
  number_of_reviews +
  reviews_per_month +
  review_scores_rating +
  minimum_nights +
  availability_365 +
  room_type +
  host_is_superhost +
  instant_bookable +
  bathroom_type,
  data = train)

rpart.plot(modelo1)
```

---

## Punto 3: Predicción y análisis del modelo base

```{r predicciones y evaluación modelo1}
# Predicción en test
predModelo1 <- predict(modelo1, newdata = test)

# Métricas en test
rmseModelo1test <- RMSE(predModelo1, test$price)
mseModelo1test  <- mean((predModelo1 - test$price)^2)

# Predicción en train
predModelo1Train <- predict(modelo1, newdata = train)

# Métricas en train
rmseModelo1train <- RMSE(predModelo1Train, train$price)
mseModelo1train  <- mean((predModelo1Train - train$price)^2)

# Resultados
cat("=== Modelo 1 (profundidad default) ===\n")
cat("RMSE Test: ",  rmseModelo1test,  "\n")
cat("MSE  Test: ",  mseModelo1test,   "\n")
cat("RMSE Train:", rmseModelo1train,  "\n")
cat("MSE  Train:", mseModelo1train,   "\n")
cat("Diferencia relativa RMSE (%):", 
    abs(rmseModelo1test - rmseModelo1train) / rmseModelo1train * 100, "\n")
```

```{r gráfica predicción modelo1}
plot(test$price, col = "blue", main = "Modelo 1 - Predicciones vs Valores Originales",
     ylab = "Precio", xlab = "Observación")
points(predModelo1, col = "red")
legend("topright",
       legend = c("Original", "Predicción"),
       col    = c("blue", "red"),
       pch    = 1, cex = 0.8)
```

El modelo base muestra un RMSE razonable y la diferencia porcentual entre train y test indica que no hay overfitting significativo. Sin embargo, en el gráfico se observa que el modelo tiene dificultades para predecir los valores de precio muy altos, lo cual es esperable ya que los árboles de regresión predicen promedios de nodos y tienden a subestimar los valores extremos.

---

## Punto 4: Modelos con diferentes profundidades + validación cruzada

```{r validación cruzada para profundidad}
controlcv    <- trainControl(method = "cv", number = 5)
profundidades <- data.frame(maxdepth = c(2, 3, 4, 5, 6, 8, 10))

modelo_depth <- train(price ~ 
  accommodates +
  bathrooms_num +
  bedrooms +
  beds +
  host_response_rate +
  host_acceptance_rate +
  calculated_host_listings_count +
  number_of_reviews +
  reviews_per_month +
  review_scores_rating +
  minimum_nights +
  availability_365 +
  room_type +
  host_is_superhost +
  instant_bookable +
  bathroom_type,
  data      = train,
  method    = "rpart2",
  tuneGrid  = profundidades,
  trControl = controlcv,
  metric    = "RMSE"
)

modelo_depth
plot(modelo_depth)
```

La validación cruzada con 5 folds permite identificar la profundidad óptima evaluando el RMSE en datos no vistos durante el entrenamiento. El gráfico muestra cómo varía el RMSE según la profundidad del árbol.

```{r modelo 2 - profundidad 3}
modelo2 <- rpart(price ~ 
  accommodates + bathrooms_num + bedrooms + beds +
  host_response_rate + host_acceptance_rate +
  calculated_host_listings_count + number_of_reviews +
  reviews_per_month + review_scores_rating +
  minimum_nights + availability_365 +
  room_type + host_is_superhost + instant_bookable + bathroom_type,
  data    = train,
  method  = "anova",
  control = rpart.control(maxdepth = 3)
)
rpart.plot(modelo2, main = "Árbol de Regresión - Profundidad 3")
```

```{r evaluación modelo 2}
predModelo2      <- predict(modelo2, newdata = test)
rmseModelo2test  <- RMSE(predModelo2, test$price)
mseModelo2test   <- mean((predModelo2 - test$price)^2)

predModelo2Train <- predict(modelo2, newdata = train)
rmseModelo2train <- RMSE(predModelo2Train, train$price)
mseModelo2train  <- mean((predModelo2Train - train$price)^2)

cat("=== Modelo 2 (profundidad 3) ===\n")
cat("RMSE Test: ",  rmseModelo2test,  "\n")
cat("MSE  Test: ",  mseModelo2test,   "\n")
cat("RMSE Train:", rmseModelo2train,  "\n")
cat("Diferencia relativa RMSE (%):",
    abs(rmseModelo2test - rmseModelo2train) / rmseModelo2train * 100, "\n")
```

```{r modelo 3 - profundidad 6}
modelo3 <- rpart(price ~ 
  accommodates + bathrooms_num + bedrooms + beds +
  host_response_rate + host_acceptance_rate +
  calculated_host_listings_count + number_of_reviews +
  reviews_per_month + review_scores_rating +
  minimum_nights + availability_365 +
  room_type + host_is_superhost + instant_bookable + bathroom_type,
  data    = train,
  method  = "anova",
  control = rpart.control(maxdepth = 6)
)
rpart.plot(modelo3, main = "Árbol de Regresión - Profundidad 6")
```

```{r evaluación modelo 3}
predModelo3      <- predict(modelo3, newdata = test)
rmseModelo3test  <- RMSE(predModelo3, test$price)
mseModelo3test   <- mean((predModelo3 - test$price)^2)

predModelo3Train <- predict(modelo3, newdata = train)
rmseModelo3train <- RMSE(predModelo3Train, train$price)
mseModelo3train  <- mean((predModelo3Train - train$price)^2)

cat("=== Modelo 3 (profundidad 6) ===\n")
cat("RMSE Test: ",  rmseModelo3test,  "\n")
cat("MSE  Test: ",  mseModelo3test,   "\n")
cat("RMSE Train:", rmseModelo3train,  "\n")
cat("Diferencia relativa RMSE (%):",
    abs(rmseModelo3test - rmseModelo3train) / rmseModelo3train * 100, "\n")
```

```{r modelo 4 - profundidad 9}
modelo4 <- rpart(price ~ 
  accommodates + bathrooms_num + bedrooms + beds +
  host_response_rate + host_acceptance_rate +
  calculated_host_listings_count + number_of_reviews +
  reviews_per_month + review_scores_rating +
  minimum_nights + availability_365 +
  room_type + host_is_superhost + instant_bookable + bathroom_type,
  data    = train,
  method  = "anova",
  control = rpart.control(maxdepth = 9)
)
rpart.plot(modelo4, main = "Árbol de Regresión - Profundidad 9")
```

```{r evaluación modelo 4}
predModelo4      <- predict(modelo4, newdata = test)
rmseModelo4test  <- RMSE(predModelo4, test$price)
mseModelo4test   <- mean((predModelo4 - test$price)^2)

predModelo4Train <- predict(modelo4, newdata = train)
rmseModelo4train <- RMSE(predModelo4Train, train$price)
mseModelo4train  <- mean((predModelo4Train - train$price)^2)

cat("=== Modelo 4 (profundidad 9) ===\n")
cat("RMSE Test: ",  rmseModelo4test,  "\n")
cat("MSE  Test: ",  mseModelo4test,   "\n")
cat("RMSE Train:", rmseModelo4train,  "\n")
cat("Diferencia relativa RMSE (%):",
    abs(rmseModelo4test - rmseModelo4train) / rmseModelo4train * 100, "\n")
```

```{r resumen comparación árboles de regresión}
resumen_arboles <- data.frame(
  Modelo      = c("Modelo1 (default)", "Modelo2 (prof=3)",
                  "Modelo3 (prof=6)",  "Modelo4 (prof=9)"),
  RMSE_Test   = c(rmseModelo1test, rmseModelo2test,
                  rmseModelo3test, rmseModelo4test),
  RMSE_Train  = c(rmseModelo1train, rmseModelo2train,
                  rmseModelo3train, rmseModelo4train),
  MSE_Test    = c(mseModelo1test, mseModelo2test,
                  mseModelo3test, mseModelo4test)
)

print(resumen_arboles)
```

De los cuatro modelos, el que presente el menor RMSE en test con menor brecha respecto al train es considerado el mejor modelo, ya que generaliza mejor a datos nuevos sin sobreajustarse.

---

## Punto 5: Comparación con Regresión Lineal

---

## Punto 6: Creación de la variable categórica de precio

```{r exploración distribución de precios}
# Estadísticos descriptivos del precio
summary(listings$price)

# Percentiles clave para definir los límites
cuantiles <- quantile(listings$price, probs = c(0.25, 0.33, 0.50, 0.66, 0.75))
print(cuantiles)

# Histograma de la distribución del precio
hist(listings$price,
     breaks = 150,
     main   = "Distribución del Precio por Noche",
     xlab   = "Precio (USD)",
     ylab   = "Frecuencia",
     col    = "steelblue",
     xlim   = c(0, 600))

abline(v = quantile(listings$price, 0.33), col = "orange", lwd = 2, lty = 2)
abline(v = quantile(listings$price, 0.66), col = "red",    lwd = 2, lty = 2)

legend("topright",
       legend = c("Percentil 33", "Percentil 66"),
       col    = c("orange", "red"),
       lty    = 2, lwd = 2)
```

```{r crear variable categórica}
# Límites basados en los terciles (percentiles 33 y 66)
p33 <- quantile(listings$price, 0.33)
p66 <- quantile(listings$price, 0.66)

cat("Límite inferior Económica  (< p33):", p33, "\n")
cat("Límite superior Intermedia (p33 - p66):", p33, "-", p66, "\n")
cat("Límite inferior Cara       (> p66):", p66, "\n")

# Crear la variable en el dataset completo
listings$price_category <- cut(
  listings$price,
  breaks = c(-Inf, p33, p66, Inf),
  labels = c("Economica", "Intermedia", "Cara"),
  right  = TRUE
)

# Verificar distribución de clases
cat("\nDistribución absoluta:\n")
print(table(listings$price_category))

cat("\nDistribución porcentual:\n")
print(round(prop.table(table(listings$price_category)) * 100, 1))

# Gráfico de barras de la distribución de categorías
barplot(table(listings$price_category),
        col  = c("seagreen", "steelblue", "coral"),
        main = "Distribución de Categorías de Precio",
        ylab = "Cantidad de propiedades",
        xlab = "Categoría")
```

La variable `price_category` se definió usando los **terciles** de la distribución de precios (percentiles 33 y 66). Este criterio se justifica porque:

- Divide los datos en tres grupos con proporciones aproximadamente iguales (~33% cada uno), evitando clases desbalanceadas que perjudican el entrenamiento de los modelos de clasificación.
- Los límites reflejan la distribución real de los datos y no valores arbitrarios.
- Las propiedades por debajo del percentil 33 se clasifican como **Económicas**, entre el percentil 33 y 66 como **Intermedias**, y por encima del percentil 66 como **Caras**.

```{r propagar variable a train y test}
# Propagar price_category a train y test usando los índices originales
train$price_category <- listings$price_category[as.numeric(rownames(train))]
test$price_category  <- listings$price_category[as.numeric(rownames(test))]

# Verificar ausencia de NAs
cat("NAs en train:", sum(is.na(train$price_category)), "\n")
cat("NAs en test: ", sum(is.na(test$price_category)),  "\n")

# Verificar distribución en cada conjunto
cat("\nDistribución en Train:\n")
print(round(prop.table(table(train$price_category)) * 100, 1))

cat("\nDistribución en Test:\n")
print(round(prop.table(table(test$price_category)) * 100, 1))
```

---

## Punto 7: Árbol de Clasificación

```{r árbol de clasificación}
# Se excluyen price y log_price para evitar fuga de información (data leakage)
set.seed(123)

arbol_clasificacion <- rpart(
  price_category ~ 
    accommodates +
    bathrooms_num +
    bedrooms +
    beds +
    host_response_rate +
    host_acceptance_rate +
    calculated_host_listings_count +
    number_of_reviews +
    reviews_per_month +
    review_scores_rating +
    minimum_nights +
    availability_365 +
    room_type +
    host_is_superhost +
    instant_bookable +
    bathroom_type,
  data   = train,
  method = "class"
)

# Representación gráfica del árbol
rpart.plot(
  arbol_clasificacion,
  type  = 4,
  extra = 104,
  main  = "Árbol de Clasificación - Categoría de Precio"
)
```

```{r importancia de variables clasificación}
# Importancia de variables según el árbol de clasificación
importancia <- arbol_clasificacion$variable.importance

barplot(
  sort(importancia, decreasing = TRUE),
  las   = 2,
  col   = "steelblue",
  main  = "Importancia de Variables - Árbol de Clasificación",
  ylab  = "Importancia",
  cex.names = 0.8
)
```

```{r predicción y evaluación árbol de clasificación}
# Predicción sobre el conjunto de prueba
pred_clasificacion <- predict(arbol_clasificacion, newdata = test, type = "class")

# Matriz de confusión
conf_matrix <- confusionMatrix(pred_clasificacion, test$price_category)
print(conf_matrix)
```

```{r punto_10_validacion_cruzada}
# 1. Configurar la validación cruzada (10-fold CV)
train_control <- trainControl(method = "cv", number = 10)

# 2. Entrenar el modelo de clasificación con Validación Cruzada
# Usamos 'rpart' como método y la variable categórica que creaste
set.seed(123)
modelo_cv <- train(
  price_category ~ 
    accommodates + bathrooms_num + bedrooms + beds + 
    host_response_rate + host_acceptance_rate + 
    calculated_host_listings_count + number_of_reviews + 
    reviews_per_month + review_scores_rating + 
    minimum_nights + availability_365 + 
    room_type + host_is_superhost + 
    instant_bookable + bathroom_type,
  data = train,
  method = "rpart",
  trControl = train_control,
  tuneLength = 10  # Prueba 10 valores diferentes de complejidad (cp)
)

# 3. Ver el mejor modelo encontrado
print(modelo_cv)

# 4. Predecir con el nuevo modelo en el conjunto de prueba
pred_cv <- predict(modelo_cv, newdata = test)

# 5. Generar la matriz de confusión para comparar
conf_matrix_cv <- confusionMatrix(pred_cv, test$price_category)
print(conf_matrix_cv)
```
El árbol de clasificación utiliza únicamente variables relacionadas con las características de la propiedad y el anfitrión, **sin incluir el precio ni el log_price**, para evitar fuga de información (*data leakage*). Las variables más importantes para clasificar una propiedad como Económica, Intermedia o Cara son aquellas que el árbol selecciona en los primeros nodos de la división, que típicamente coinciden con `accommodates`, `bedrooms`, `beds` y `room_type`, variables directamente relacionadas con el tamaño y tipo de la propiedad.

La representación gráfica del árbol muestra en cada nodo la clase predicha, la distribución de probabilidades entre las tres categorías y el porcentaje de observaciones que llega a ese nodo, lo que facilita la interpretación del modelo.
