---
title: "Árboles"
output: html_notebook
---

```{r paquetes}
library(GGally)
library(nortest)
library(dplyr)
library(tidyverse)
library(rpart)
library(caret)
library(discretization)
library(rpart.plot)
```

```{r carga de datos}
load("datos/listings_modificado.RData")
ls()
```

```{r}
listings$log_price <- log(listings$price)
summary(listings$log_price)
```

```{r agrupar categóricas útiles}
categoricas <- c(
  "room_type",
  "property_type",
  "neighbourhood",
  "city",
  "host_is_superhost",
  "instant_bookable",
  "bathroom_type"
)

listings[categoricas] <- lapply(listings[categoricas], as.factor)
```


```{r dividir conjuntos de datos}
set.seed(123)

n <- nrow(listings)
train_data <- sample(1:n, size = 0.7*n)

train <- listings[train_data, ]
test <- listings[-train_data, ]
```

```{r arbol_exploratorio}

set.seed(123)

sample_index <- sample(1:nrow(listings), 5000)
listings_sample <- listings[sample_index, ]


arbol1 <- rpart(price ~ 
  accommodates +
  bathrooms_num +
  bedrooms +
  beds +
  host_response_rate +
  host_acceptance_rate +
  calculated_host_listings_count +
  number_of_reviews +
  reviews_per_month +
  review_scores_rating +
  minimum_nights +
  availability_365 +
  room_type +
  host_is_superhost +
  instant_bookable +
  bathroom_type,
  data = listings_sample)

rpart.plot(arbol1)
```

Fue necesario escoger las variables categóricas más importantes y trabajar con muestra porque la cantidad de datos generaba que RStudio se detuviera por un stack overflow.

Se puede observar que las variables más importantes son:
room_type
availability_365
beds
calculated_host_listings_count

Otras variables como minimum_nights y host_acceptance_rate también son importantes, aunque no tanto como las anteriores.

```{r primer árbol con datos de entrenamiento}
modelo1 <- rpart(price ~ 
  accommodates +
  bathrooms_num +
  bedrooms +
  beds +
  host_response_rate +
  host_acceptance_rate +
  calculated_host_listings_count +
  number_of_reviews +
  reviews_per_month +
  review_scores_rating +
  minimum_nights +
  availability_365 +
  room_type +
  host_is_superhost +
  instant_bookable +
  bathroom_type,
  data = train)

rpart.plot(modelo1)
```

```{r predicciones y evaluación}
#Predicción en test
predModelo1 <- predict(modelo1, newdata = test)

#Métricas en test
rmseModelo1test <- RMSE(predModelo1, test$price)
mseModelo1test <- mean((predModelo1 - test$price)^2)

#Predicción en train
predModelo1Train <- predict(modelo1, newdata = train)

#Métricas en train
rmseModelo1train <- RMSE(predModelo1Train, train$price)
mseModelo1train <- mean((predModelo1Train - train$price)^2)

#Resultados
rmseModelo1test
mseModelo1test

rmseModelo1train
mseModelo1train

#Error absoluto
abs(rmseModelo1test - rmseModelo1train) / rmseModelo1train * 100
```
El error nos dice que el modelo es estable la mayoría de los casos y no hay overfitting.

```{r gráfica de la predicción del modelo}
plot(test$price, col="blue", main="Predicciones vs valores originales")

points(predModelo1, col="red")

legend("topright",
       legend=c("original", "prediccion"),
       col=c("blue", "red"),
       pch=1,
       cex=0.8)
```
En este gráfico parece pasar lo mismo que en el ejemplo de clase, al modelo le cuesta mucho predecir los valores altos, puede que sean outliers o que se arregle al probar luego con los distintos modelos adaptados.
